ACORDAO-COMPLETO-2573099

ACÓRDÃO 510/2023 ATA 11/2023 - PLENÁRIO

VISTOS, relatados e discutidos estes autos em que se aprecia recurso de reconsideração interposto pelo ex-Presidente do Tribunal Regional do Trabalho da 2a Região (TRT/SP) , Nicolau dos Santos Neto, contra o Acórdão 1235/2005-TCU-Plenário, mediante o qual esta Corte julgou irregulares suas contas.
ACORDAM os Ministros do Tribunal de Contas da União, reunidos em Sessão do Plenário, ante as razões expostas pelo Relator, em:
	9.1. com fulcro nos arts. 32, inciso I, e 33 da Lei nº 8.443/1992, conhecer do presente recurso de reconsideração, para, no mérito, negar-lhe provimento; e
	9.2. dar ciência desta deliberação aos representantes legais, aos herdeiros do recorrente, ao interessado e ao Procurador-Chefe da Procuradoria da República no Estado de São Paulo.

Recurso de reconsideração contra acórdão que julgou irregulares as contas do recorrente (ex-Presidente do TRT/SP), relativas ao exercício de 1992, em razão de irregularidades na contratação e na execução de obra pública para construção do Fórum Trabalhista da cidade de São Paulo.

Tribunal Regional do Trabalho da 2ª¿Região - TRT/SP.

3. Interessado/Recorrente:
3.1. Interessado: Tribunal Regional do Trabalho da 2ª¿Região - TRT/SP.
3.2. Recorrente: Nicolau dos Santos Neto (XXX.663.348-XX).

13.1. Ministros presentes: Bruno Dantas (Presidente), Walton Alencar Rodrigues, Benjamin Zymler, Augusto Nardes (Relator), Aroldo Cedraz, Vital do Rêgo, Jorge Oliveira, Antonio Anastasia e Jhonatan de Jesus.
13.2. Ministros-Substitutos presentes: Augusto Sherman Cavalcanti, Marcos Bemquerer Costa e Weder de Oliveira.

AUGUSTO NARDES

Ministro Marcos Vilaça.

Transcrevo a seguir, com os ajustes de forma pertinentes, instrução elaborada pelo auditor da Unidade de Auditoria Especializada em Recursos - AudRecursos (peça 72) , que teve a anuência de seu corpo diretivo (peça 73) e do Ministério Público junto ao TCU (peça 74) :
	"INTRODUÇÃO
1.	Trata-se de recurso de reconsideração (peça 3, p. 2-24) interposto pelo ex-Presidente do Tribunal Regional do Trabalho da 2a Região (TRT/SP) , Nicolau dos Santos Netto, contra o Acórdão 1235/2005-TCU-Plenário (peça 2, p. 143) , verbis: 
9.1. desapensar o presente processo do TC-Processo 700.115/1996-0;
9.2. dar provimento parcial a este recurso de revisão, conhecido conforme a Decisão nº 973/2000-Plenário, a fim de, com a reforma do Acórdão nº 168/98-Plenário:
9.2.1. rejeitar as razões de justificativa e julgar irregulares as contas do ex-presidente do TRT/2ª Região Nicolau dos Santos Netto, com relação ao exercício de 1992, deixando de lhe cominar multa, haja vista esta sanção já ter sido aplicada por meio do Acórdão 163/2001-TCU-Plenário;
9.2.2. Arquivar as contas do ex-presidente do TRT/2ª Região José Victório Moro, sem julgamento de mérito, em relação ao exercício de 1992, considerando seu falecimento e a consequ¿ente impossibilidade de desenvolvimento válido deste processo no que concerne à produção de sua defesa; e
9.3. dar ciência deste acórdão, assim como do relatório e voto que o fundamentam, ao Sr. Nicolau dos Santos Netto e ao Ministério Público da União.
HISTÓRICO
2.	Trata-se de tomada de contas anual do TRT/SP (exercício 1992) , apreciada inicialmente por meio do Acórdão 168/1998-TCU-Plenário (peça 1, p. 156) , que julgou regulares com ressalva as contas dos gestores do órgão.
2.1.	Após irregularidades apuradas no âmbito do TC Processo 001.025/1998-8, o Ministério Público junto ao TCU interpôs recurso de revisão, com o intuito de reabrir as contas do presidente do TRT/SP, Nicolau dos Santos Netto, e de outro responsável.
2.2.	Em síntese, na TCE que ensejou a reabertura destas contas foram comprovadas diversas irregularidades na contratação e na execução de obra pública para construção do Fórum Trabalhista na cidade de São Paulo, que resultou em dano ao Erário. Ao final das apurações, foi proferido o Acórdão 163/2001-TCU-Plenário (Relator Ministro Lincoln da Rocha) , com imputação de débito no valor original de R$ 169.491.951,15 e multa a diversos gestores. Em relação ao ora recorrente, a multa foi aplicada no valor de R$ 10.000.000,00.
2.3.	Por sua vez, neste processo foi prolatado o Acórdão 1235/2005-TCU-Plenário, que tornou irregulares as contas do recorrente, sem imputação de multa, uma vez que as penalidades foram aplicadas no processo retrocitado.
2.4.	Irresignado, Nicolau dos Santos Netto interpôs recurso de reconsideração (peça 3) , conhecido por meio do despacho de peça 3, p. 29, e instruído nesta Secretaria de Recursos por meio da instrução de peça 3, p. 30-43, com proposta unânime pela negativa de provimento.
2.5.	O Exmo. Ministro-Relator, em despacho de peça 3, p. 45, entendeu adequado aguardar o julgamento de recurso de revisão interposto pelo ora recorrente no TC Processo 001.025/1998-8, para avaliar o seu impacto neste processo. Em consequência, o processo foi sobrestado em novembro de 2010 (peça 3, p. 51) . 
ADMISSIBILIDADE
3.	O exame preliminar de admissibilidade à peça 3, p. 26-27 - acolhido pelo Exmo. Ministro-Relator ad quem em despacho à peça 3, p. 29 - concluiu por conhecer do recurso, suspendendo os efeitos do item 9.2.1 do acórdão recorrido.
MÉRITO
4.	No âmbito do TC Processo 001.025/1998-8, que ensejou o sobrestamento destes autos, foram examinados três recursos de revisão, interpostos por Grupo OK Construções e Incorporações SA (peças 82-86 daqueles autos) , Incal Incorporações SA (peça 88 daqueles autos) e Délvio Buffulin (peça 90 daqueles autos) .
4.1.	Posteriormente, a empresa Incal Incorporações solicitou desistência do recurso, nos termos da peça 87, p. 194, daqueles autos.
4.2.	Por meio do Acórdão 1253/2011-TCU-Plenário, de relatoria do Ministro José Múcio (peça 81, p. 58) , o recurso de revisão interposto por Délvio Buffulin não foi conhecido, por restar intempestivo.
4.3.	E no Acórdão 2689/2020-TCU-Plenário, de relatoria do Ministro Augusto Nardes (peça 120 daqueles autos) , o Tribunal deliberou:
9.1 indeferir o pleito de peri¿cia formulado pelo Grupo OK Construc¿o¿es e Incorporac¿o¿es S/A;
9.2 deferir o pleito de desiste¿ncia formulado pela empresa Incal Incorporac¿o¿es S/A e declarar extinto o recurso de revisa¿o por ela interposto;
9.3 conhecer do recurso de revisa¿o interposto pelo Grupo OK Construc¿o¿es e Incorporac¿o¿es S/A, com fundamento nos arts. 32, III, e 35, III, ambos da Lei 8.443/92, para, no me¿rito, negar-lhe provimento, mantendo os exatos termos do Aco¿rda¿o 163/2001 - TCU - Plena¿rio, com as alterac¿o¿es patrocinadas pelos Aco¿rda¿os 301/2001 - TCU - Plena¿rio e 50/2002 - TCU - Plena¿rio;
9.4 dar cie¿ncia desta deliberac¿a¿o aos interessados.
4.4.	A partir do julgamento dos recursos de revisão, portanto, verifica-se que não houve alteração no mérito da TCE que pudesse impactar nestes autos. Cabe levantar o sobrestamento e concluir o julgamento do recurso de reconsideração aqui examinado.
4.5.	De plano, em face da ausência de modificação no julgamento de mérito do TC Processo 001.025/1998-8, cabe reiterar os termos da instrução de peça 3, p. 30-43, no sentido de conhecer e negar provimento ao recurso de reconsideração do responsável.
4.6.	Não obstante, pertinente avaliar, por ser matéria de ordem pública, eventual prescrição da pretensão punitiva em face do lapso temporal em que o processo restou sobrestado, desde 26/11/2010 (peça 3, p. 51) , considerando especialmente o recente entendimento do Supremo Tribunal Federal (STF) no Tema 899.
4.7.	Nesse aspecto, a Serur tem adotado os entendimentos detalhados na peça 9, que contém estudo e pronunciamentos anteriores da secretaria sobre o tema. Nessas manifestações estão desenvolvidas as seguintes premissas, que serão utilizadas no presente exame: 
a)  ao julgar o RE 636.886, o STF conferiu nova interpretação ao art. 37, § 5º, da Constituição Federal, fixando a tese de que "é prescritível a pretensão de ressarcimento ao erário fundada em decisão de Tribunal de Contas";
b)  as pretensões punitiva e de ressarcimento devem observar o mesmo regime na atividade de controle externo, dado o objetivo comum da prescrição, de fixar prazo para o Tribunal de Contas agir, para caracterizar o ilícito, identificar seu autor, dimensionar as consequências da conduta e impor as consequências legais, independentemente de tais consequências terem natureza punitiva ou ressarcitória;
c)  até que sobrevenha norma específica, entende-se que a prescrição das pretensões punitiva e de ressarcimento, no processo de controle externo, deve observar o regime Lei 9.873/1999, na linha dos recentes pronunciamentos do STF. Assim, sem prejuízo de se realizar exame da prescrição também segundo o prazo decenal previsto no Código Civil, o critério adotado, na formulação da proposta de encaminhamento, será o da Lei 9.873/1999.  
Análise da prescrição segundo os critérios do Acórdão 1441/2016-TCU-Plenário:
4.8.	No que se refere à pretensão punitiva, o TCU tem tradicionalmente aplicado os critérios definidos no Acórdão 1441/2016-TCU-Plenário, que, em incidente de uniformização de jurisprudência, orientou-se pela aplicação do Código Civil. Por este acórdão, em linhas gerais, a prescrição deveria se subordinar ao prazo geral de dez anos (CC, artigo 205) , contado a partir da data da ocorrência do fato e interrompido pelo ato que ordenar a citação, a audiência ou a oitiva da parte. 
4.9.	Entre outras razões que justificaram a adoção desse critério destaca-se a de que o citado dispositivo constitui uma cláusula geral a ser empregada sempre que a pretensão for prescritível, mas a lei não estabelecer um prazo específico, como na hipótese. 
4.10.	O caso concreto remonta ao ano de 1992, período em que o Tribunal não possuía entendimento consolidado sobre prescrição nos processos de controle externo. Desse modo, caso fosse possível falar em prescrição nos termos do Acórdão 1441/2016-TCU-Plenário, seria aplicável o Código Civil de 1916, vigente à época, que estabelecia prescrição em vinte anos (artigo 177) .
4.11.	Nesse sentido, a propósito, a regra de transição contida no artigo 2028 do Código Civil atual, que dispõe: "Serão os da lei anterior os prazos, quando reduzidos por este Código, e se, na data de sua entrada em vigor (10/1/2003) , já houver transcorrido mais da metade do tempo estabelecido na lei revogada.
4.12.	Aplicando essas balizas ao caso em exame, verifica-se que as contas do exercício de 1992 do TRT/SP foram apreciadas em 11/11/1998, por meio do Acórdão 168/1998-TCU-Plenário (peça 1, p. 156) . O Ministério Público/TCU ingressou com recurso de revisão em 15/6/1999 (peça 2, p. 2-4) e foi ordenada a citação do responsável em 10/4/2001 (peça 2, p. 39) . Não restou superado, portanto, o prazo de 20 (vinte) anos.
4.13.	Considerando a premissa de que as pretensões punitiva e de ressarcimento se submetem ao mesmo regime, conclui-se que não estaria prescrita a possibilidade de julgamento das contas caso fossem adotados os parâmetros definidos no Acórdão 1441/2016-TCU-Plenário. 
		Análise da prescrição pelo regime da Lei 9.873/1999 
4.14.	Adotando-se as premissas fixadas na Lei 9.873/1999 ao caso concreto, considerando-se o prazo geral de cinco anos, observa-se que não teria ocorrido prescrição. Para tanto, é preciso considerar os seguintes parâmetros: 
		a) Termo inicial: 	
4.15.	A lei em referência não se encontrava em vigência na data da gestão examinada (1992) , o que impede sua utilização de forma retroativa. Desse modo, a contagem do prazo somente seria possível a partir do início da vigência da lei em referência, em 23/11/1999.
		b)  Prazo: 
4.16.	A Lei 9.873/1999 apresenta um prazo geral, de cinco anos (artigo 1º) , e um prazo especial, previsto no artigo 1º, § 2º, a saber: "quando o fato objeto da ação punitiva da Administração também constituir crime, a prescrição reger-se-á pelo prazo previsto na lei penal".
4.17.	Para o presente caso, que remonta ao ano de 1992, a lei nova estabeleceu uma regra de transição em seu artigo 4º: "Ressalvadas as hipóteses de interrupção previstas no art. 2o, para as infrações ocorridas há mais de três anos, contados do dia 1o de julho de 1998, a prescrição operará em dois anos, a partir dessa data".
4.18.	A prescrição inicial, portanto, seria de dois anos, e ocorreria em 1º de julho de 2000. Somente a partir de eventuais causas interruptivas caberia aplicar a regra geral de cinco anos, estabelecida na nova lei.
4.19.	E as causas interruptivas indicadas abaixo evidenciam que a prescrição não teria ocorrido, senão vejamos. 
		c) Interrupções por atos inequívocos de apuração dos fatos: 
4.20.	No regime da Lei 9.873/1999, a prescrição se interrompe "por qualquer ato inequívoco, que importe apuração do fato" (artigo 2º, II) . Com esse fundamento, a prescrição foi interrompida pelos seguintes atos:
		i) em 5/5/1999, o Tribunal proferiu o Acórdão 45/1999-TCU-Plenário (Relator Ministro Adhemar Ghisi) , no âmbito do TC Processo 001.025/1998-8, em que converteu os autos de auditoria em tomada de contas especial e ordenou a citação dos responsáveis, dentre os quais o ora recorrente;
		ii) em 22/11/2000, por meio do Decisão 973/2000-TCU-Plenário (Relator Ministro-Substituto Lincoln da Rocha) , no âmbito do TC Processo 700.282/1993-9, conheceu recurso de revisão do MPTCU para reabrir as contas do ora recorrente, presidente do TRT/SP no exercício de 1992;
		iii) em 7/10/2002, o MPTCU emitiu parecer à peça 2, p. 120, opinando pelo julgamento das contas do ora recorrente pela irregularidade;
		iv) em 24/8/2005, o Tribunal prolatou o Acórdão 1235/2005-TCU-Plenário (Relator Ministro Marcos Vilaça) , julgando irregulares as contas do responsável (peça 2, p. 143) ;
		v) em 4/10/2006, esta Serur instruiu o presente recurso de reconsideração do responsável em face da decisão que julgou irregulares suas contas de gestão (peça 3, p. 30-43) ;
		vi) em 24/9/2009, o Ministro-Relator do recurso determinou a restituição dos autos à Serur, para aguardar o desfecho de recurso de revisão interposto no âmbito do TC Processo 001.025/1998-8, processo de TCE que apurou as irregularidades que deram causa ao julgamento pela irregularidade das contas (peça 3, p. 45) ;
		vii) em 26/11/2010, o Ministro-Relator autorizou o sobrestamento destes autos até conclusão dos recursos de revisão interpostos no âmbito do TC Processo 001.025/1998-8, em face da possibilidade de impactar no julgamento do recurso de reconsideração ora analisado (peça 3, p. 51) .
4.21.	A partir do sobrestamento dos autos, cabe discorrer sobre os efeitos desse ato sobre a contagem do prazo prescricional.
4.22.	O CPC traz a previsão de suspensão do processo (que é a figura do "sobrestamento", no processo de controle externo) quando houver uma questão prejudicial a ser resolvida em outro feito (prejudicialidade externa) . É o que consta do art. 313, inciso V, "a":
Art. 313. Suspende-se o processo:
V - quando a sentença de mérito:
a) depender do julgamento de outra causa ou da declaração de existência ou de inexistência de relação jurídica que constitua o objeto principal de outro processo pendente;
4.23.	Como o julgamento do processo sobrestado não pode prosseguir, porque está na dependência do desfecho dessa questão que é objeto de processo diverso, não se pode falar em "paralisação indevida" ou em inércia no andamento do feito sobrestado.
4.24.	Não há previsão expressa na Lei 9.873/1999 ou mesmo no Código Civil sobre a suspensão da prescrição, nesse caso. No entanto, no próprio Acórdão 1441/2016-TCU-Plenário, que tratou do regime de prescrição sob a ótica do Código Civil, a fundamentação traz considerações a respeito, prevendo hipóteses em que a prescrição não continuaria a correr (a exemplo de situações em que o responsável provoca incidentes processuais protelatórios) . Vejam-se, a respeito, os §§ 82 e seguintes do voto do ministro Benjamin Zymler no citado acórdão, além do próprio teor do item 9.1.5 da referida deliberação, que prevê causa suspensiva da prescrição.
4.25.	A suspensão do curso da prescrição se justifica, entre outras razões, por duas premissas amplamente aceitas pela jurisprudência, decorrentes de princípios gerais do direito (como o da boa-fé objetiva) e da teoria da "actio nata", a saber: a) a prescrição pune a inércia do titular do direito violado; b) não há inércia punível se o titular do direito não age por algum impedimento justificável. Essa linha de entendimento é antiga na jurisprudência do Supremo Tribunal Federal e tem sido aplicada em vários ramos do direito, em variadas situações. Assim, por exemplo, já no julgamento do RE 26182/DF, ainda em 1954, o ministro Nelson Hungria reconheceu que "proposta ação declaratória de nulidade do título cambiário", em processo próprio, o curso da prescrição na ação cambiária teria que ser suspenso, como decorrência direta do "axioma do direito segundo o qual contra non valentem agere non currit praescriptio" ("a prescrição não corre contra quem não pode agir") .
4.26.	Esse mesmo entendimento foi aplicado pelo STF em decisão recente, proferida em regime de repercussão geral (questão de ordem no RE 966.177, DJE ½/2019) , em que se discutiu o alcance da suspensão processual prevista no art. 1.035, § 5º, do Código de Processo Civil e os seus efeitos sobre os processos penais. Mais especificamente, nessa questão de ordem o STF discutiu a possibilidade de suspensão, enquanto não julgado o processo paradigma, do prazo prescricional da pretensão punitiva nas ações penais sobrestadas. 
4.27.	Em nome da organicidade do sistema jurídico, o relator, ministro Luiz Fux, proferiu o seguinte voto, acolhido pelo colegiado, na mesma linha de reconhecer a suspensão da prescrição nos processos sobrestados:
Demais disso, em face do princípio "contra non valentem agere non currit praescriptio", temos que a prescrição não pode correr contra quem não pode agir. A lei não pode criar situações de incompatibilidade lógica, ou seja, não é aceitável impossibilitar a parte de agir e, ao mesmo tempo, puni-la pela sua inércia. 
Consectariamente, na presença de obstáculo intransponível ao ius persequendi, imperiosa é a dilação do prazo prescricional, não se admitindo que a lei discipline mecanismo de paralisação da ação e, simultaneamente, permita a continuidade do lapso temporal.
4.28.	Ainda como exemplo, essa mesma orientação é observada com frequência no âmbito de processos administrativos disciplinares, em que a prescrição para a administração punir é suspensa quando há ordem judicial, normalmente em caráter liminar, que paralisa o processo administrativo. Há vasta jurisprudência baseada na mesma premissa, de que não pode correr a prescrição durante o impedimento ao andamento do processo (STJ: MS 13385/DF; MS 11323/DF; EDcl no MS 13116, entre outros) .
4.29.	Esse mesmo entendimento foi aplicado pelo TCU em processo de concessão de aposentadoria, em que há prazo para o Tribunal realizar o julgamento. Todavia, se há decisão judicial que impede o julgamento (como regra, liminares obtidas pelo interessado) , o TCU invocou as mesmas premissas para concluir que o prazo para julgar foi suspenso. Nessa linha foi o voto do ministro Walton Alencar Rodrigues no TC Processo 005.689-2010-4 (peça 14) , que também afirmou a incidência do art. 313, inciso V, "a", do CPC, no processo de controle externo: 
Por fim, afasto a necessidade de oitiva prévia da interessada, mesmo tendo o respectivo ato de admissão sido disponibilizado no TCU há mais de 5 anos. Embora o Enunciado nº 3 da Súmula Vinculante do STF abranja a generalidade dos casos de atos sujeitos a registro, no caso concreto, a abertura de contraditório foi obstaculizada pela pendência de julgamento da causa em processo judicial, o que motivou a suspensão do prazo quinquenal, nos termos do artigo 313, inciso V, alínea "a", da Código de Processo Civil, aplicável subsidiariamente aos processos dessa Corte de Contas (Enunciado 103 da Súmula de Jurisprudência do TCU) .
4.30.	Em síntese, a prescrição não corre se ausente um de seus pressupostos, qual seja, a inércia do titular do direito. 
4.31.	É certo que um processo não possa ficar sobrestado indefinidamente. Há de se observar, notadamente nessas hipóteses de prejudicialidade, o direito à razoável duração do processo, incluído entre os direitos fundamentais pela Emenda Constitucional 45/2004. 
4.32.	A noção de "razoável duração", contudo, pode variar conforme as circunstâncias do caso, devendo-se empregar, para esse fim, a consideração de critérios como os da complexidade do caso e do próprio comportamento das partes, para se avaliar se houve uma condução ineficiente do processo sobrestante ou se, do contrário, ele observou seu curso regular e foi concluído em prazo razoável.
4.33.	Se houve a regularidade no andamento do processo sobrestante, observadas suas peculiaridades, não há que se falar em inércia ou de negligência no exercício da pretensão punitiva no processo sobrestado, justificando-se a suspensão da prescrição por força do citado princípio da "actio nata". Com efeito, a prescrição tem o sentido de sanção pela inércia no exercício de um direito; e se essa inércia não ficou configurada, não há como justificar a fluência do prazo prescricional.
4.34.	Das premissas expostas, é de se concluir que o sobrestamento do feito, no aguardo de decisão sobre questão prejudicial pendente em outro processo, provoca a suspensão do curso da prescrição no processo sobrestado. 
4.35.	A partir desse entendimento, observo que, no caso concreto, este processo permaneceu sobrestado no período de 26/11/2010 (despacho de sobrestamento à peça 3, p. 51) até 7/10/2020, data de apreciação dos recursos de revisão interpostos no TC Processo 001.025/1998-8. Assim sendo, não ocorreu a prescrição, considerando as causas de interrupção do prazo informadas no item 4.20 desta instrução, e a suspensão do prazo em razão do sobrestamento dos autos. 
		d) Interrupções pela citação dos responsáveis: 
4.36.	Sem prejuízo, examina-se as demais causas de interrupção do prazo prescricional previstas na lei em referência.
4.37.	A prescrição também é interrompida "pela notificação ou citação do indiciado ou acusado, inclusive por meio de edital", nos termos do artigo 2º, I, da Lei 9.873/1999. E, no regime dessa lei, a interrupção se dá pela citação propriamente dita, e não pelo despacho que a ordena. Com esse fundamento, houve interrupção em 20/4/2001 (peça 2, p. 41) pela audiência do recorrente para apresentar razões de justificativa.
		e) Interrupção pela decisão condenatória recorrível: 
4.38.	Por fim, a prescrição também se interrompe "pela decisão condenatória recorrível" (artigo 2º, III, da Lei 9.873/1999) . Com esse fundamento, houve a interrupção em 24/8/2005, data da sessão em que foi proferido o acórdão condenatório (peça 2, p. 143) . Essa interrupção é relevante, por estabelecer prazo para julgamento do recurso. 
		f) Da prescrição intercorrente: 
4.39.	Nos termos do artigo 1º, § 1º, da Lei 9.873/1999, opera-se a prescrição intercorrente se o processo ficar paralisado por mais de três anos, aguardando "julgamento ou despacho". 
4.40.	Note-se que há uma correlação entre essa hipótese e as causas de interrupção da prescrição do artigo 2º. Uma vez interrompida a prescrição por alguma das hipóteses do artigo 2º, o processo não pode ficar inativo, sem qualquer inovação processual relevante, por mais de três anos. 
4.41.	Trata-se de prazo específico, não se aplicando nem o prazo geral de cinco anos nem o prazo especial, da lei penal (§2º) . A finalidade da prescrição intercorrente, com seu prazo próprio, é a de assegurar a eficiência e celeridade nas apurações administrativas. Seria contrário a essa finalidade a paralisação injustificada do processo por período maior que o triênio estabelecido para a hipótese. 
4.42.	A extrapolação do prazo de três anos, sem inovação relevante no processo, pode configurar negligência. Por isso, além de se operar a prescrição, deve-se promover a "apuração da responsabilidade funcional decorrente da paralisação, se for o caso". 
4.43.	A incidência da prescrição intercorrente pressupõe a existência de um processo paralisado, razão pela qual qualquer ato que esteja ligado à cadeia de produção da decisão final e que rompe com eventual inércia afasta a incidência da prescrição intercorrente de três anos.  
4.44.	É suficiente, para tanto, a prática de atos que contribuem para o exame do processo (como a juntada de documentos, evidências, cálculos) , não sendo juridicamente exigível uma maior relevância do ato processual em si (essa relevância está associada à prescrição principal, e não à intercorrente) . Logo, não se caracterizando um estado de paralisia do feito por mais de três anos, não se opera a prescrição intercorrente. 
4.45.	Esse entendimento parte do pressuposto de que o termo "pendente de julgamento ou despacho", disposto no artigo 1º, § 1º, da Lei 9873/1999, não deve ser interpretado de forma literal ou restritiva.
4.46.	Em muitas situações o exame da prescrição intercorrente pode ficar prejudicado nos processos já em tramitação no TCU. Como a ação de ressarcimento era considerada imprescritível, as peças que compõem a tomada de contas especial, elencadas no artigo 10 da IN/TCU 71/2012, não contemplam informações pormenorizadas quanto ao andamento do processo na fase interna, o que pode prejudicar a análise de eventual paralisação por mais de três anos. 
4.47.	Assim, caso o Tribunal venha a adotar a sistemática da Lei 9.873/1999 para aferir a prescrição, convém avaliar, oportunamente, a possibilidade de ajustes na IN/TCU 71/2012, para que as tomadas de contas especiais contemplem informações sobre as interrupções ocorridas na fase interna do procedimento (como, por exemplo, declaração do órgão instaurador da TCE, de que o processo não ficou paralisado por mais de três anos, na forma do artigo 1º, § 1º, da citada lei) . 
4.48.	No caso concreto, as próprias causas de interrupção elencadas anteriormente nesta instrução permitem aferir que não se operou prescrição intercorrente.
CONCLUSÃO
5.	De todo o exposto, pelos eventos identificados nos processos relacionados nesta instrução, não transcorreu prazo suficiente para se operar a prescrição, tomando-se por referência a Lei 9.873/1999.
5.1.	No mérito, cabe reiterar os termos da instrução de peça 3, p. 30-43, no sentido de conhecer e negar provimento ao recurso de reconsideração do responsável, mantendo-se os termos do Acórdão 1235/2005-TCU-Plenário.
5.2.	Por oportuno, impende informar que o recorrente faleceu em 31/5/2020, conforme notícia veiculada na imprensa eletrônica (https://g1.globo.com/sp/sao-paulo/noticia/2020/05/31/morre-em-sp-ex-juiz-nicolau-dos-santos-Netto-aos-91-anos.ghtml) . Desse modo, sugere-se que sua notificação seja realizada por meio de seus advogados que subscreveram a peça recursal, bem como a seus herdeiros legais. 
PROPOSTA DE ENCAMINHAMENTO
6.	Ante o exposto, submete-se o presente exame à consideração superior, propondo-se, com fundamento nos artigos 32, inciso I, e 33 da Lei 8.443/1992:
	a) ratificando-se anterior posicionamento desta Secretaria de Recursos (peça 3, p. 30-43) , conhecer do recurso e, no mérito, negar-lhe provimento; e
	b) dar ciência da decisão aos patronos do recorrente e seus herdeiros legais, ao TRT/SP e ao Ministério Público da União."
2.	Anteriormente ao sobrestamento destes autos e ao exame acima, a Unidade de Auditoria Especializada em Recursos havia analisado o mérito do presente recurso de reconsideração, com a proposta de conhecer da peça recursal para, no mérito, negar-lhe provimento (peça 3, fls. 30-43) , posicionamento que teve a anuência do corpo diretivo daquela unidade (peça 3, fl. 43) e do Ministério Público junto ao TCU (peça 3, fl. 44) .
3.	Estando os autos em meu Gabinete, o Plenário do TCU aprovou a Resolução-TCU 344, de 11 de outubro de 2022, que trouxe novas diretrizes relativas à regulamentação, no âmbito deste Tribunal, da prescrição para o exercício das pretensões punitiva e de ressarcimento ao erário, aplicando-se essa norma aos processos nos quais não tenha ocorrido o trânsito em julgado no TCU.
4.	Tendo em vista que a prescrição é matéria de ordem pública e pode ser revista, de ofício ou mediante provocação da parte, em qualquer fase do processo pendente de apreciação, determinei o retorno dos autos à Unidade de Auditoria Especializada em Recursos, especificamente, para a análise da incidência de prescrição de acordo com os parâmetros fixados pelo novel normativo, com o retorno a este Gabinete via Ministério Público junto ao TCU.
5.	A AudRecursos se pronunciou pela não ocorrência das prescrições (peças 15 e 16) , conforme abaixo transcrito, posicionamento que foi corroborado pelo MPTCU (peça 17) .
	"1.	Trata-se de recurso de reconsideração (peça 3, p. 2-24) interposto pelo ex-Presidente do Tribunal Regional do Trabalho da 2a Região (TRT/SP) , Nicolau dos Santos Neto, contra o Acórdão 1235/2005-TCU-Plenário (peça 2, p. 143) .
1.2.	O recurso foi inicialmente examinado por esta Serur às peças 10-12, com proposta de conhecimento e negativa de provimento.
1.1.	O Exmo. Ministro-Relator, em despacho de peça 14, devolveu os autos a esta unidade para exame da prescrição com base na Resolução TCU 344/2022, editada após exame inicial da Secretaria. 
	Da Prescrição
2.	A partir do novo entendimento do Tribunal, ratifica-se conclusão no sentido de que não se caracterizou prescrição no caso concreto.
2.1.	Ao julgar o RE 636.886, o STF conferiu nova interpretação ao art. 37, § 5º, da Constituição Federal, fixando a tese de que "é prescritível a pretensão de ressarcimento ao erário fundada em decisão de Tribunal de Contas".
2.2.	Para adequar esse entendimento ao Tribunal, foi editada a Resolução TCU 344/2022, que estabeleceu os critérios para examinar a prescrição nos processos de controle externo. Em especial, foi adotado o rito da Lei 9.873/1999 e os recentes entendimentos do STF.
2.3.	Adotando-se as premissas fixadas pela resolução ao caso concreto, observa-se que não teria ocorrido prescrição. Para tanto, é preciso considerar os seguintes parâmetros: 
		a) Termo inicial: 	
2.4.	A prescrição se opera no instante em que se caracteriza a desídia do titular do direito que, embora já pudesse agir, deixou transcorrer o prazo sem pleitear a reparação do dano sofrido. E a desídia do titular do direito é aferida de acordo com balizas próprias (termo inicial, prazo, causas suspensivas e interruptivas) , não necessariamente coincidentes com o momento do surgimento do dano.
2.5.	Nos termos do artigo 4º da Resolução TCU 344/2022, o prazo de prescrição será contado:
I - da data em que as contas deveriam ter sido prestadas, no caso de omissão de prestação de contas;
II - da data da apresentação da prestação de contas ao órgão competente para a sua análise inicial;
III - do recebimento da denúncia ou da representação pelo Tribunal ou pelos órgãos de controle interno, quanto às apurações decorrentes de processos dessas naturezas;
IV - da data do conhecimento da irregularidade ou do dano, quando constatados em fiscalização realizada pelo Tribunal, pelos órgãos de controle interno ou pelo próprio órgão ou entidade da Administração Pública onde ocorrer a irregularidade;
V - do dia em que tiver cessado a permanência ou a continuidade, no caso de irregularidade permanente ou continuada.
2.6.	No caso dos autos, a Lei 9.873/1999, utilizada como referência para a resolução do Tribunal, não se encontrava em vigência na data da gestão examinada (1992) , o que impede sua utilização de forma retroativa. Uma vez que a prescrição foi reconhecida somente recentemente pelo STF e a lei que regulamenta a contagem do prazo é posterior a origem dos fatos irregulares, somente seria possível aferir prescrição a partir do início da vigência da lei, em 23/11/1999.
		b)  Prazo:
2.7.	O artigo 2º da Resolução TCU 344/2022 apresenta prazo geral de cinco anos para prescrição da pretensão punitiva e de ressarcimento, com base no artigo 1º da Lei 9.873/1999.
2.8.	No entanto, no caso concreto, que remonta ao ano de 1992, a lei nova estabeleceu uma regra de transição em seu artigo 4º: "Ressalvadas as hipóteses de interrupção previstas no art. 2o, para as infrações ocorridas há mais de três anos, contados do dia 1o de julho de 1998, a prescrição operará em dois anos, a partir dessa data".
2.9.	A prescrição inicial, portanto, seria de dois anos, e ocorreria em 1º de julho de 2000. Somente a partir de eventuais causas interruptivas caberia aplicar a regra geral de cinco anos, estabelecida na nova lei.
2.10.	E as causas interruptivas indicadas abaixo evidenciam que a prescrição não teria ocorrido, senão vejamos.
		c) Interrupções da contagem do prazo: 
2.11.	Nos termos do artigo 5º da Resolução TCU 344/2022, a prescrição se interrompe:
I - pela notificação, oitiva, citação ou audiência do responsável, inclusive por edital;
II - por qualquer ato inequívoco de apuração do fato;
III - por qualquer ato inequívoco de tentativa de solução conciliatória;
IV - pela decisão condenatória recorrível.
2.12.	A prescrição pode se interromper mais de uma vez por causas distintas ou por uma mesma causa desde que, por sua natureza, essa causa seja repetível no curso do processo. 
2.13.	Com base nessas orientações, as causas interruptivas indicadas abaixo evidenciam que a prescrição não teria ocorrido:
		i) em 5/5/1999, o Tribunal proferiu o Acórdão 45/1999-TCU-Plenário (Relator Ministro Adhemar Ghisi) , no âmbito do TC Processo 001.025/1998-8, que converteu os autos de auditoria em tomada de contas especial e ordenou a citação dos responsáveis, dentre os quais o ora recorrente;
		ii) em 22/11/2000, por meio do Decisão 973/2000-TCU-Plenário (Relator Ministro-Substituto Lincoln da Rocha) , no âmbito do TC Processo 700.282/1993-9, que conheceu recurso de revisão do MPTCU para reabrir as contas do ora recorrente, presidente do TRT/SP no exercício de 1992;
		iii) em 7/10/2002, o MPTCU emitiu parecer à peça 2, p. 120, opinando pelo julgamento das contas do ora recorrente pela irregularidade;
		iv) em 24/8/2005, o Tribunal prolatou o Acórdão 1235/2005-TCU-Plenário (Relator Ministro Marcos Vilaça) , julgando irregulares as contas do responsável (peça 2, p. 143) ;
		v) em 4/10/2006, esta Serur instruiu o presente recurso de reconsideração do responsável em face da decisão que julgou irregulares suas contas de gestão (peça 3, p. 30-43) ;
		vi) em 24/9/2009, o Ministro-Relator do recurso determinou a restituição dos autos à Serur, para aguardar o desfecho de recurso de revisão interposto no âmbito do TC Processo 001.025/1998-8, processo de TCE que apurou as irregularidades que deram causa ao julgamento pela irregularidade das contas (peça 3, p. 45) ;
		vii) em 26/11/2010, o Ministro-Relator autorizou o sobrestamento destes autos até conclusão dos recursos de revisão interpostos no âmbito do TC Processo 001.025/1998-8, em face da possibilidade de impactar no julgamento do recurso de reconsideração ora analisado (peça 3, p. 51) .
2.14.	A partir do sobrestamento, cabe discorrer sobre os efeitos desse ato sobre a contagem do prazo prescricional.
2.15.	O CPC traz a previsão de suspensão do processo (que é a figura do "sobrestamento", no processo de controle externo) quando houver uma questão prejudicial a ser resolvida em outro feito (prejudicialidade externa) . É o que consta do art. 313, inciso V, "a":
Art. 313. Suspende-se o processo:
V - quando a sentença de mérito:
a) depender do julgamento de outra causa ou da declaração de existência ou de inexistência de relação jurídica que constitua o objeto principal de outro processo pendente;
2.16.	Como o julgamento do processo sobrestado não pode prosseguir, porque está na dependência do desfecho dessa questão que é objeto de processo diverso, não se pode falar em "paralisação indevida" ou em inércia no andamento do feito sobrestado.
2.17.	Nesse sentido, a propósito, o artigo 6º da Resolução TCU 344/2022 dispõe:
Art. 6º Aproveitam-se as causas interruptivas ocorridas em processo diverso, quando se tratar de fato coincidente ou que esteja na linha de desdobramento causal da irregularidade ou do dano em apuração.
2.18.	A partir desse dispositivo, observa-se que, no caso concreto, este processo permaneceu sobrestado no período de 26/11/2010 (despacho de sobrestamento à peça 3, p. 51) até 7/10/2020, data de apreciação dos recursos de revisão interpostos no TC Processo 001.025/1998-8. Assim sendo, não ocorreu a prescrição, considerando as causas de interrupção de prazo informadas e a suspensão em razão do sobrestamento dos autos.
		d) Da prescrição intercorrente: 
2.19.	Nos termos do artigo 8º da Resolução TCU 344/2022, opera-se a prescrição intercorrente se o processo ficar paralisado por mais de três anos, aguardando julgamento ou despacho, sem prejuízo de apurar a responsabilidade funcional decorrente da paralisação. 
2.20.	A incidência da prescrição intercorrente pressupõe a existência de um processo paralisado, razão pela qual qualquer ato que esteja ligado à cadeia de produção da decisão final e que rompe com eventual inércia afasta a incidência da prescrição intercorrente.  
2.21.	É suficiente, para tanto, a prática de atos que contribuem para o exame do processo (como a juntada de documentos, evidências, cálculos) , não sendo juridicamente exigível uma maior relevância do ato processual em si (essa relevância está associada à prescrição principal, e não à intercorrente) .
2.22.	No caso concreto, as próprias causas de interrupção elencadas anteriormente nesta instrução permitem aferir que não ocorreu prescrição intercorrente nos autos.
CONCLUSÃO
3.	De todo o exposto, pelos eventos identificados nos processos relacionados nesta instrução, não transcorreu prazo suficiente para se operar a prescrição, tomando-se por referência a Lei 9.873/1999.
3.1.	Cabe reiterar, desse modo, os termos da instrução de peças 10-12, no sentido de conhecer e negar provimento ao recurso de reconsideração do responsável, mantendo-se os termos do Acórdão 1235/2005-TCU-Plenário.
3.2.	Por oportuno, impende informar que o recorrente faleceu em 31/5/2020, conforme notícia veiculada na imprensa eletrônica (https://g1.globo.com/sp/sao-paulo/noticia/2020/05/31/morre-em-sp-ex-juiz-nicolau-dos-santos-neto-aos-91-anos.ghtml) . Desse modo, sugere-se que sua notificação seja realizada por meio de seus advogados que subscreveram a peça recursal, bem como a seus herdeiros legais. 
PROPOSTA DE ENCAMINHAMENTO
4.	Ante o exposto, submete-se o presente exame à consideração superior, propondo-se:
	a) afastar a prescrição da pretensão punitiva e de ressarcimento do Tribunal no caso concreto, com base na Resolução TCU 344/2022;
	b) ratificar anterior posicionamento desta Secretaria de Recursos (peças 10-12) , para conhecer do recurso e, no mérito, negar-lhe provimento, com fundamento nos artigos 32, inciso I, e 33 da Lei 8.443/1992; e
	c) dar ciência da decisão aos patronos do recorrente e seus herdeiros legais, ao TRT/SP e ao Ministério Público da União."
	É o Relatório.

8.1. Beatriz Quintana Novaes (OAB/SP 192.051), entre outros, representando Nicolau dos Santos Neto.

Procuradora-Geral Cristina Machado Da Costa e Silva.

TOMADA DE CONTAS ANUAL DO TRT/SP, EXERCÍCIO DE 1992. REGULARES COM RESSALVA. RECURSO DE REVISÃO DO MP/TCU. REABERTURA DE CONTAS. FATOS NOVOS APURADOS NO ÂMBITO DO TC 001.025/1998-8. CONTAS IRREGULARES. RECURSO DE RECONSIDERAÇÃO. CONHECIMENTO. SOBRESTAMENTO. MANUTENÇÃO DAS CONCLUSÕES DE INSTRUÇÃO ANTERIOR. RAZÕES RECURSAIS INSUFICIENTES PARA ALTERAÇÃO DO MÉRITO DO JULGADO. NEGATIVA DE PROVIMENTO.

TOMADA DE CONTAS (TC)

Unidade de Auditoria Especializada em Recursos (AudRecursos).

Examina-se nessa oportunidade recurso de reconsideração interposto pelo ex-Presidente do Tribunal Regional do Trabalho da 2a Região (TRT/SP) , Nicolau dos Santos Netto, contra o Acórdão 1235/2005-TCU-Plenário, de relatoria do Ministro Marcos Vilaça (peça 2, p. 143) , in verbis: 
"9.1. desapensar o presente processo do TC-Processo 700.115/1996-0;
9.2. dar provimento parcial a este recurso de revisão, conhecido conforme a Decisão nº 973/2000-Plenário, a fim de, com a reforma do Acórdão nº 168/98-Plenário:
9.2.1. rejeitar as razões de justificativa e julgar irregulares as contas do ex-presidente do TRT/2ª Região Nicolau dos Santos Netto, com relação ao exercício de 1992, deixando de lhe cominar multa, haja vista esta sanção já ter sido aplicada por meio do Acórdão 163/2001-TCU-Plenário;
9.2.2. Arquivar as contas do ex-presidente do TRT/2ª Região José Victório Moro, sem julgamento de mérito, em relação ao exercício de 1992, considerando seu falecimento e a consequ¿ente impossibilidade de desenvolvimento válido deste processo no que concerne à produção de sua defesa;
	9.3. dar ciência deste acórdão, assim como do relatório e voto que o fundamentam, ao Sr. Nicolau dos Santos Netto e ao Ministério Público da União. (Grifo nosso) "
Por intermédio do Acórdão 168/1998-TCU-Plenário, de relatoria do Ministro Adhemar Ghisi (peça 1, p. 156) , este Tribunal havia julgado regulares com ressalvas as contas dos gestores do TRT/SP referentes ao exercício 1992, inclusive, do Sr. Nicolau dos Santos Netto.
No âmbito do TC Processo 001.025/1998-8, esta Corte de Contas comprovou diversas irregularidades na contratação e na execução da obra para construção do Fórum Trabalhista na cidade de São Paulo, de maneira que foi prolatado o Acórdão 163/2001-TCU-Plenário, de relatoria do Ministro Lincoln da Rocha, com imputação de débito solidário no valor original de R$ 169.491.951,15 e multa de R$ 10.000.000,00 ao ora recorrente.
Em decorrência desse último decisum, o Ministério Público junto ao TCU interpôs recurso de revisão em face do Acórdão 168/1998-Penário, o qual foi julgado pelo Acórdão 1235/2005-TCU-Plenário, que alterou o julgamento das contas do ora recorrente de regulares com ressalvas para irregulares, sem a imputação de multa, uma vez que essa penalidade já havia sido aplicada no âmbito do TC Processo 001.025/1998-8.
Inconformado com essa última deliberação, o Sr. Nicolau dos Santos Netto interpôs o presente recurso de reconsideração (peça 3) , cujo mérito foi analisado previamente pela Unidade de Auditoria Especializada em Recursos (AudRecursos) à peça 3, p. 30-43, com proposta uniforme pelo conhecimento e negativa de provimento, posicionamento que teve a anuência do corpo dirigente daquela unidade (peça 3, p. 43) e do Ministério Público junto ao TCU (peça 3, p. 44) . 
Tendo em vista que ainda havia recursos pendentes de julgamento no âmbito do TC-Processo 001.025/1998-8, o andamento deste processo ora em análise foi sobrestado até o julgamento definitivo daqueles autos (peça 3, p. 51) .
Com o julgamento do último recurso de revisão impetrado naquele processo (Acórdão 2689/2020-TCU-Plenário, de minha relatoria) , sem a alteração do mérito da decisão original (Acórdão 163/2001-TCU-Plenário, de relatoria do Ministro Lincoln da Rocha) , é cabível levantar o sobrestamento deste processo, com o julgamento do mérito do presente recurso de reconsideração interposto pelo Sr. Nicolau dos Santos Netto.
Em decorrência da aprovação da Resolução-TCU 344, de 11 de outubro de 2022, pelo Plenário do TCU, a qual trouxe novas diretrizes relativas à regulamentação da prescrição para o exercício das pretensões punitiva e de ressarcimento, determinei o retorno dos autos à Secretaria de Recursos (Serur) , especificamente, para a análise da incidência da prescrição de acordo com os parâmetros fixados pelo novel normativo.
A AudRecursos, em seu novo pronunciamento às peças 15 e 16, concluiu pela não ocorrência da prescrição, posicionamento que foi corroborado pelo MPTCU (peça 17) .
No tocante ao mérito, em análise sobre a matéria à peça 10, o auditor da AudRecursos reafirmou o exame realizado antes do sobrestamento destes autos (peça 3, p. 30-43) , no sentido de conhecer do presente recurso de reconsideração para, no mérito, negar-lhe provimento. 
Feito breve resumo do processo, passo a decidir.
Preliminarmente, ratifico meu despacho pelo conhecimento da presente peça recursal como recurso de reconsideração porquanto atendidos os requisitos de admissibilidade previstos nos arts. 32, inciso I, e 33 da Lei nº 8.443/1992 (peça 3, p. 29) .
Com o intuito de delimitar as questões a seguir analisadas, transcrevo trecho da instrução de mérito da Serur (peça 3, p. 32) :
"16. (...) No presente processo, não se está cogitando em aplicar sanção ao responsável [débito e/ou multa] (evitando-se, assim, o bis in idem, uma vez que já foi aplicada no TC Processo 001.025/1998-8) , restando apenas o julgamento da gestão do responsável e nenhum dos dispositivos mencionados trata da  prescrição do exercício desta atribuição constitucional do TCU.
17. Dessa forma, a única possibilidade de deslinde, em caso de provimento do presente recurso, é a mudança do julgamento das contas de irregular para regular ou regular com ressalva."
Preliminarmente, acolho o exame da prescrição realizado pela unidade técnica na sua instrução à peça 15, ratificado pelo Ministério Público junto ao TCU (peça 17) , pela não ocorrência do instituto, seja a punitiva ou a ressarcitória, nos termos da instrução técnica, cujos trechos abaixo transcrevo:
"a) Termo inicial: (...) 
2.6. No caso dos autos, a Lei 9.873/1999, utilizada como referência para a resolução do Tribunal, não se encontrava em vigência na data da gestão examinada (1992) , o que impede sua utilização de forma retroativa. Uma vez que a prescrição foi reconhecida somente recentemente pelo STF e a lei que regulamenta a contagem do prazo é posterior a origem dos fatos irregulares, somente seria possível aferir prescrição a partir do início da vigência da lei, em 23/11/1999. (...) 
2.13. Com base nessas orientações, as causas interruptivas indicadas abaixo evidenciam que a prescrição não teria ocorrido:
i) em 5/5/1999, o Tribunal proferiu o Acórdão 45/1999-TCU-Plenário (Relator Ministro Adhemar Ghisi) , no âmbito do TC Processo 001.025/1998-8, que converteu os autos de auditoria em tomada de contas especial e ordenou a citação dos responsáveis, dentre os quais o ora recorrente;
ii) em 22/11/2000, por meio do Decisão 973/2000-TCU-Plenário (Relator Ministro-Substituto Lincoln da Rocha) , no âmbito do TC Processo 700.282/1993-9, que conheceu recurso de revisão do MPTCU para reabrir as contas do ora recorrente, presidente do TRT/SP no exercício de 1992;
iii) em 7/10/2002, o MPTCU emitiu parecer à peça 2, p. 120, opinando pelo julgamento das contas do ora recorrente pela irregularidade;
iv) em 24/8/2005, o Tribunal prolatou o Acórdão 1235/2005-TCU-Plenário (Relator Ministro Marcos Vilaça) , julgando irregulares as contas do responsável (peça 2, p. 143) ;
v) em 4/10/2006, esta Serur instruiu o presente recurso de reconsideração do responsável em face da decisão que julgou irregulares suas contas de gestão (peça 3, p. 30-43) ;
vi) em 24/9/2009, o Ministro-Relator do recurso determinou a restituição dos autos à Serur, para aguardar o desfecho de recurso de revisão interposto no âmbito do TC Processo 001.025/1998-8, processo de TCE que apurou as irregularidades que deram causa ao julgamento pela irregularidade das contas (peça 3, p. 45) ;
vii) em 26/11/2010, o Ministro-Relator autorizou o sobrestamento destes autos até conclusão dos recursos de revisão interpostos no âmbito do TC Processo 001.025/1998-8, em face da possibilidade de impactar no julgamento do recurso de reconsideração ora analisado (peça 3, p. 51) .
 (...) 
2.16. Como o julgamento do processo sobrestado não pode prosseguir, porque está na dependência do desfecho dessa questão que é objeto de processo diverso, não se pode falar em "paralisação indevida" ou em inércia no andamento do feito sobrestado.
2.17. Nesse sentido, a propósito, o artigo 6º da Resolução TCU 344/2022 dispõe:
Art. 6º Aproveitam-se as causas interruptivas ocorridas em processo diverso, quando se tratar de fato coincidente ou que esteja na linha de desdobramento causal da irregularidade ou do dano em apuração.
2.18. A partir desse dispositivo, observa-se que, no caso concreto, este processo permaneceu sobrestado no período de 26/11/2010 (despacho de sobrestamento à peça 3, p. 51) até 7/10/2020, data de apreciação dos recursos de revisão interpostos no TC Processo 001.025/1998-8. Assim sendo, não ocorreu a prescrição, considerando as causas de interrupção de prazo informadas e a suspensão em razão do sobrestamento dos autos.
 (...)	
d) Da prescrição intercorrente: 
2.19. Nos termos do artigo 8º da Resolução TCU 344/2022, opera-se a prescrição intercorrente se o processo ficar paralisado por mais de três anos, aguardando julgamento ou despacho, sem prejuízo de apurar a responsabilidade funcional decorrente da paralisação. 
2.20. A incidência da prescrição intercorrente pressupõe a existência de um processo paralisado, razão pela qual qualquer ato que esteja ligado à cadeia de produção da decisão final e que rompe com eventual inércia afasta a incidência da prescrição intercorrente.  
2.21. É suficiente, para tanto, a prática de atos que contribuem para o exame do processo (como a juntada de documentos, evidências, cálculos) , não sendo juridicamente exigível uma maior relevância do ato processual em si (essa relevância está associada à prescrição principal, e não à intercorrente) .
2.22. No caso concreto, as próprias causas de interrupção elencadas anteriormente nesta instrução permitem aferir que não ocorreu prescrição intercorrente nos autos.
CONCLUSÃO
3. De todo o exposto, pelos eventos identificados nos processos relacionados nesta instrução, não transcorreu prazo suficiente para se operar a prescrição, tomando-se por referência a Lei 9.873/1999."
Mesmo com a conclusão acima a respeito da não ocorrência das prescrições das pretensões punitiva e de ressarcimento ao erário (peças 15 a 17) , ressalto que nestes autos não se discute a possibilidade de alteração da aplicação de penalidades ao ora recorrente, de maneira que tal posicionamento não traz consequências para o deslinde deste processo. 
Quanto ao mérito recursal, também estou de acordo com o auditor da AudRecursos (peça 3, fl. 33) no sentido de que a quase totalidade dos argumentos trazidos em grau de recurso pelo responsável já haviam sido trazidos em suas razões de justificativas e haviam sido devidamente tratados pela unidade responsável, cuja instrução passou a integrar o relatório do acórdão ora rebatido. Apesar disso, trago a seguir algumas dessas alegações com os respectivos exames.
No que se refere à alegação de que o recurso de revisão interposto pelo MPTCU violou coisa julgada material, uma vez que as contas já haviam sido analisadas e julgadas pela regularidade com ressalvas, transcrevo trecho da instrução do auditor da AudRecursos (peça 3, p. 34) :
" (...) 27. Como instrumento para a revisão de decisão definitiva, o legislador, por intermédio do art. 35 da Lei n. 8.443/92, incluiu o Recurso de Revisão, sem efeito suspensivo, no rol dos procedimentos capazes de alterar decisão proferida pelo TCU, facultando ao Ministério Público especializado e aos responsáveis, dentro do prazo de cinco anos da publicação da decisão no Diário Oficial da União, o ingresso, fundamentado na superveniência de documentos novos com eficácia sobre as provas produzidas, de recurso com vistas a reformar os julgados. Considerando que o acórdão relativo às contas de 1992 do TRT/SP foi proferido na Sessão de 11/11/1998, e a peça recursal interposta pelo MP/TCU é de 15/06/99 (fi. 03, v. 1) , não ocorreu preclusão temporal que impossibilitasse o conhecimento do recurso. Dessa feita, diferente da afirmação do ex-Gestor, não houve violação da coisa julgada material, pois essa não havia esgotado todas as possibilidades recursais. (...) (Grifo nosso) "
Também não deve prosperar a alegação do recorrente de que a coisa julgada criminal vincula a esfera administrativa e cível. O responsável afirma que foi absolvido em relação ao crime de peculato, estando pendente o julgamento de apelação interposta pelo Parquet, no âmbito do Processo nº 2000.61.81001198-1, que tramita perante a 1ª Vara Federal Criminal de São Paulo/SP.
Rememoro que, neste caso concreto, não está se discutindo a aplicação de penalidades ao Sr. Nicolau dos Santos Netto, mas tão-somente a alteração do julgamento de suas contas, de maneira que o argumento ora em análise em nada interfere no julgamento de mérito das contas do responsável.
Em adição, ressalto que prevalece no âmbito deste Tribunal o princípio da independência das instâncias, segundo o qual é garantido ao TCU decidir sobre fatos situados sob sua jurisdição, tenham sido ou não apreciados na esfera judicial. Constituem exceção a esse princípio a existência de decisão absolutória em processo criminal, declarando a negativa de autoria ou a inexistência do fato (v.g. Acórdão 460/2010-TCU-Primeira Câmara e 6.903/2018-2ª Câmara) , condições que não ocorreram no presente caso. 
Ademais, o Secretário da AudRecursos, em seu parecer à peça 12, traz expressamente:
"Apenas a título de atualização das informações constantes do exame procedido pela Serur à peça 3, pp. 30-43, informo que, conforme noticia o site do TRF3, a 5ª Turma do Tribunal Regional Federal da 3ª Região condenou, em 3/5/2006, por unanimidade, Nicolau dos Santos Netto, do Tribunal Regional do Trabalho, pelos crimes de peculato (desvio) , estelionato qualificado e corrupção passiva, a uma pena de 26 anos e meio de prisão e multa de R$ 1,2 milhão (acesso em 15/7/2021: ) . 
Forçoso reconhecer, portanto, que todos os argumentos recursais foram devidamente refutados à época do exame do recurso de reconsideração, inclusive a alegada absolvição criminal ventilada pelo recorrente."
No que concerne aos diversos outros argumentos trazidos pelo ora recorrente, consinto integralmente com a percuciente análise do auditor da Unidade de Auditoria Especializada em Recursos, que rebateu cada um desses argumentos, muitos dos quais, conforme afirmei anteriormente, já haviam sido tratados quando da análise das razões de justificativas apresentadas a este Tribunal. Dessa forma, em nome da concisão e da objetividade, entendo não ser cabível tratar novamente de cada uma dessas alegações.
Por fim, tendo em vista a informação de que o ora recorrente faleceu em 31/5/2020, conforme notícia veiculada na imprensa eletrônica (https://g1.globo.com/sp/sao-paulo/noticia/2020/05/31/morre-em-sp-ex-juiz-nicolau-dos-santos-neto-aos-91-anos.ghtml) , sua notificação a respeito da presente deliberação deve seja realizada por meio de seus advogados que subscreveram a peça recursal, bem como de seus herdeiros legais.
	Ante o exposto, VOTO no sentido de que o Tribunal adote a deliberação que ora submeto a este Colegiado.
TCU, Sala das Sessões, em 22 de março de 2023.
Ministro JOÃO AUGUSTO RIBEIRO NARDES 
Relator